【裁判字號】    96,訴,625
【裁判日期】    970417
【裁判案由】    清償借款
【裁判全文】
臺灣屏東地方法院民事判決               96年度訴字第625號
原      告  戊○○
特別代理人  丁○○
被      告  甲○○
            丙○○○
            乙○○
                      號4樓之.
上列當事人間請求清償借款事件，本院於民國97年4月3 日言詞
辯論終結，判決如下：
    主  文
被告甲○○及被告丙○○○應給付原告新臺幣伍拾萬元，及自民
國九十七年一月五日起至清償日止，按週年利率百分之五計算之
利息。
被告丙○○○應給付原告新臺幣拾萬元，及自民國九十七年一
月五日起至清償日止，按週年利率百分之五計算之利息。
原告其餘之訴駁回。
訴訟費用由被告甲○○負擔五分之一，被告丙○○○五分之三，
餘由原告負擔。
本判決第一項於原告以新臺幣壹拾陸萬陸仟元為被告預供擔保後
，得假執行。
本判決第二項於原告以新臺幣壹拾萬元為被告預供擔保後，得假
執行。
原告其餘假執行聲請駁回。
    理  由
一、程序事項：(一)按無訴訟能力人有為訴訟之必要，而無法定代
    理人或法定代理人不能行代理權者，其親屬或利害關係人，
    得聲請受訴法院之審判長，選任特別代理人，民事訴訟法第
    51 條 第2 項定有明文。而訴訟當事人是否具有訴訟能力，
    屬法定之訴訟程序要件，受訴法院應隨時注意該要件是否具
    備，並依職權調查。原告於本件應訴期間之精神狀態，經當
    庭勘驗其對外界環境及自身的知覺、理智與判斷之能力，顯
    見其精神狀態已達精神耗弱致不能處理自己事務之程度。是
    本院因而認定原告應無訴訟能力，並於民國97年4 月3 日依
    上開訴訟法之規定，經聲請選任原告之妻丁○○為原告本件
    訴訟之特別代理人，合先敘明。(二)另訴狀送達後，原告不得
    將原訴變更或追加他訴，但請求之基礎事實同一者，或不甚
    礙被告之防禦及訴訟之終結者，不在此限，民事訴訟法第25
    5 條第1 項第2 款、第7 款分別定有明文。查原告於起訴後
    ，本院97年2 月19日言詞辯論時當庭追加被告丙○○○應給
    付85年12月2 日之借款新台幣（以下同）25萬元為訴訟標的
    （見本卷第35頁）。核其請求之基礎事實，均為系爭借款之
    糾紛，爭點有其共同性，且訴訟及證據資料有同一性，基礎
    事實應屬同一，於被告之防禦及訴訟之終結亦無妨礙，依前
    揭說明，應予准許。
二、原告主張：被告丙○○○84年5 月10日邀甲○○為保證人，
    向原告借款50萬元，並簽立借據一紙。被告丙○○○於84年
    6 月26日向原告借款30萬元，被告甲○○及乙○○並擔保還
    款，應負連帶償還責任。被告丙○○○前向原告借款25萬元
    ，並開立面額25萬元，票號B0000000，85年12月2 日為發票
    日之支票一紙（以下簡稱系爭支票）交由原告。上開借款迭
    經原告催討未果，故依消費借貸之法律關係提起訴訟，並聲
    明：(一)被告丙○○○及被告甲○○應連帶給付原告新臺幣50
    萬元，及自97年1 月5 日起至清償日止，按週年利率百分之
    5 計算之利息。(二)被告丙○○○、乙○○及甲○○應連帶給
    付原告新臺幣30萬元，及自97年1 月5 日起至清償日止，按
    週年利率百分之5 計算之利息。(三)被告丙○○○應給付原告
    新臺幣25萬元，及自97年4 月5 日起至清償日止，按週年利
    率百分之5 計算之利息。
三、被告方面：
    (一)被告甲○○：伊僅對84年5 月10日所借50萬元為擔保，至
      30萬元借款部分，伊僅為見證人而非保證人，自不負還款
      之責等語置辯，並聲明：原告之訴駁回。
    (二)被告丙○○○：就50萬元及30萬元部分，伊確有向原告借
      款，惟原告就該借款80萬元已轉作對被告合夥事業之投資
      ，故該債務關係業已消滅；而25萬元支票係84年5 月10日
      借款50萬元時，由被告所開與被告，故該支票為該借款50
      萬元之一部，原告自不得另行主張等語置辯，並聲明：原
      告之訴駁回。
    (三)被告乙○○：伊並無向原告借款，更無擔任何人之連帶保
      證人，僅為經手代拿借款30萬元交與被告丙○○○，故伊
      自不負還款之責等語置辯，並聲明：原告之訴駁回。
四、兩造不爭執之事實：
    一被告丙○○○對原告第1 項50萬元及第2 項30萬元訴之聲
      明請求沒有爭執。
    二被告甲○○承認為50萬元之保證人。
五、爭點所在：
    一被告丙○○○向原告戊○○所借80萬元，是否轉為合夥投
      資？
    二被告甲○○、乙○○是否為86年6 月26日30萬元借款之連
      帶保證人？
    三系爭支票是否為被告丙○○○原來向原告所借款50萬元的
      部分擔保？
六、本院就上述爭點一判斷如下：
    按當事人主張有利於己之事實者，就其事實有舉證之責任，
    民事訴訟法第277 條前段定有明文。原告主張80萬元借款與
    被告丙○○○之事實，既為被告丙○○○所不爭，自堪信為
    真實，惟被告丙○○○抗辯該80萬元為原告轉投資其合夥事
    業之用，故80萬元債務業已消滅等語。依據首揭說明，自應
    由被告就上開對其有利之妨礙抗辯事實，負舉證之責任。經
    查，本件被告所述80萬元係原告轉投資合夥事業云云，於言
    詞辯論終結前，被告仍未能提出相關事證文書或其他積極事
    證以佐其說，僅稱當初為兩造口頭約定，則依據前揭說明，
    被告抗辯轉投資等情，應由被告負擔舉證責任，否則即承受
    事實真偽不明之不利益，故被告之抗辯，尚難遽採。
七、本院就上述爭點二判斷如下：
    次按數人負同一債務，明示對於債權人各負全部給付之責任
    者，為連帶債務。無前項之明示時，連帶債務之成立，以法
    律有規定者為限，民法第272 條第1 項、第2 項分別定有明
    文。本件原告固提出84年6 月26日之30萬元借據一紙，惟查
    ，上載借款人僅有被告丙○○○，被告甲○○上載為「見證
    人」，被告乙○○則為「經手人」，均未載有被告甲○○或
    被告乙○○有明示對原告負有全部給付責任之意思或「連帶
    保證」等字樣，查「見證人」、「經手人」其文意不過為見
    證借款過程及代收借款之意，要與是否成立連帶給付責任無
    涉，原告徒以有經手之人即應負連帶負責一詞即主張被告應
    負連帶責任，於法無據，應予駁回。
八、本院就上述爭點三判斷如下：
    末按稱消費借貸者，謂當事人一方移轉金錢或其他代替物之
    所有權於他方，而約定他方以種類、品質、數量相同之物返
    還之契約，民法第474 條第1 項定有明文。又消費借貸，為
    要物契約，須以金錢或其他代替物之交付為構成要件，如對
    於交付之事實有爭執，自應由主張已交付之貸與人負舉證責
    任；且當事人主張有金錢借貸關係存在，須就其發生所須具
    備之特別要件即金錢之交付及借貸意思表示互相一致負舉證
    之責任，若僅證明有金錢之交付，未證明借貸意思表示互相
    一致者，尚不能認為有金錢借貸關係存在；而支票為文義證
    券及無因證券，支票上權利係依支票文義而發生，與其基礎
    之原因關係各自獨立，支票上權利之行使，不以其原因關係
    存在為前提，尚難因執有支票，即得證明其所主張之原因關
    係為存在，最高法院79年度台上字第2722號、81年度台上字
    第2372號、90年度台上字第8 號著有判決可資參照。本件原
    告主張被告丙○○○於85年間向其借款25萬元，既為被告丙○○○所爭執否認，參照前引最高法院判決意旨，原告自應
    就金錢之交付及借貸意思表示互相一致之事實負舉證之責任
    。本件原告固提出系爭支票暨退票理由單各1 紙，惟依上開
    說明，難因原告執有該支票，即得證明其所借貸關係為存在
    ，而原告迄未提出其他事證文書或積極事證以佐其說，則原
    告此部分主張，即難認有據。
九、從而，原告依據消費借貸及保證之法律關係，請求被告丙○○○及被告甲○○應給付原告新臺幣50萬元，及自97年1 月
    5 日起至清償日止，按週年利率百分之5 計算之利息；被告
    丙○○○應給付原告新臺幣30萬元，及自97年1 月5 日起至
    清償日止，按週年利率百分之5 計算之利息，為有理由，應
    予准許，而逾此範圍之請求則屬無據，應予駁回。又原告陳
    明願供擔保，聲請宣告假執行，經核其勝訴部份，合於法律
    之規定，爰酌定相當之擔保金額宣告之；其餘假執行之聲請
    ，因訴之駁回而失所依附，不予准許。
十、本件事證已臻明確，兩造其餘攻防方法經核與判決結果不生
    影響，無庸予以逐一論駁，併此敘明。
據上論結，原告之訴一部有理由，一部無理由，依民事訴訟法第
79條、第390 條第2 項判決如主文。
中    華    民    國    97    年    4     月    17    日
                  民事第二庭  法  官  羅森德
正本係照原本作成。
如不服本判決，應於收受送達後20日內向本院提出上訴書狀，其
未表明上訴理由者，應於提出上訴後20日內向本院補提理由書狀
（均須按他造當事人之人數附繕本）。
                              書記官  蔣開屏
中    華    民    國    97    年    4     月    17    日


司法院資訊處製作；財團法人民間司法改革基金會備份。
